【裁判字號】    95,訴,641
【裁判日期】    970205
【裁判案由】    分割共有物
【裁判全文】
臺灣嘉義地方法院民事判決               95年度訴字第641號
原      告  乙○○
            丙○○○
            甲○○
共      同
訴訟代理人  楊漢東律師
複代理人    己○○
被      告  戊○○
訴訟代理人  丁○○
被      告  癸○○
                        巷40.
            庚○○
            辛○○
                        號7 .
            壬○○
上列當事人間分割共有物事件，於民國97年1 月22日言詞辯論終
結，本院判決如下：
    主      文
被告戊○○、癸○○、庚○○、辛○○、壬○○應就黃春根所遺
坐落嘉義縣水上鄉○○段０七六六地號土地、同段０七六六之０
００二地號土地所有權應有部分各二分之一辦理繼承登記。
兩造共有坐落嘉義縣水上鄉○○段０七六六地號土地如附圖A 所
示部分土地分配與被告公同共有；附圖B 所示部分土地分配與原
告並按其等原所有權應有部分比例維持共有。
兩造共有坐落嘉義縣水上鄉○○段０七六六之０００二地號土地
如附圖C 所示部分土地分配與原告並按其等原所有權應有部分比
例維持共有；附圖D 所示部分土地分配與被告公同共有。
訴訟費用由原告負擔二分之一、被告戊○○負擔四分之一，餘由
被告癸○○、辛○○、庚○○、壬○○連帶負擔。
    事實及裡由
甲、原告主張：(一)坐落嘉義縣水上鄉○○段0766地號土地及同段
    0766之0002地號土地，目前登記為原告3 人及黃春根所有，
    原告3 人之所有權應有部分各六分之一，黃春根所有權應有
    部分為二分之一。惟黃春根已於民國38年間死亡，其繼承人
    為趙黃菊及被告戊○○，趙黃菊又於95年2 月21日死亡，其
    繼承人為被告癸○○、辛○○、庚○○及壬○○4 人。上開
    土地並無不能分割之原因，共有人間亦無不分割之約定，且
    共有人間無法達成分割之協議，爰請求裁判分割。(二)又被告
    尚未就上開土地辦理繼承登記，爰請求被告應就黃春根所遺
    上開土地所有權應有部分辦理繼承登記等語，並聲明：被告
    應就被繼承人黃春根所遺上開土地所有權應有部分各二分之
    一辦理繼承登記；暨判決將系爭0766地號土地，如附圖一C
    所示部分，及系爭0766之0002地號土地，如附圖一D 所示部
    分分配予原告，並按原所前應有部分之比例維持共有。
乙、被告方面：
一、被告戊○○以：同意分割，但不同意原告提出之分割方案，
    亦不同意與其餘被告維持共有等語。
二、被告癸○○、庚○○、辛○○、壬○○則以：分割後願維持
    共有等語。
丙、得心證之理由：
一、本件被告戊○○經合法通知，未於最後言詞辯論期日到場，
    又其餘被告經合法通知，未於言詞辯論期日到場，核均無民
    事訴訟法第386 條所列各款情形，爰依原告之聲請，由其一
    造辯論而為判決。
二、按各共有人，得隨時請求分割共有物，但因物之使用目的不
    能分割或契約訂有不分割之期限者，不在此限；又共有物分
    割之方法，不能協議決定者，法院得因任何共有人之聲請，
    命為分配，民法第823 條第1 項、第824 條第2 項分別定有
    明文。又按每宗耕地分割後每人所有面積未達0.25公頃者，
    不得分割。但本條例89年1 月4 日修正施行前之共有耕地，
    得分割為單獨所有，農業發展條例第16條第1 項第4 款亦定
    有明文。經查，系爭2 筆土地地目均為旱，使用地類別為農
    牧用地，為都市計畫土地使用分區之一般農業區，又被告之
    被繼承人黃春根於36年10 14 日；原告3 人均於88年11月24
    日登記（登記原因為分割繼承）為系爭2 筆土地之共有人（
    原因發生日期為73年6 月27日），有土地登記謄本在卷可稽
    ，依上開規定，原告自得請求分割。
三、次按因繼承、強制執行、公用徵收或法院之判決，於登記前
    已取得不動產物權者，非經登記，不得處分其物權，民法第
    759 條定有明文。故不動產之共有人中有人死亡時，於其繼
    承人未為繼承登記以前，固不得分割該共有之不動產。但若
    於分割共有物之訴訟中，請求該繼承人辦理繼承登記，並合
    併對該繼承人及其餘共有人為分割共有物之請求，則向為實
    務所允許（最高法院69年臺上字第1012號判例要旨參照）。
    經查，系爭2 筆土地登記共有人黃春根於38年5 月31日死亡
    ，被告戊○○與訴外人趙黃菊為其代位繼承人，又訴外人趙
    黃菊於95年2 月21日死亡，被告癸○○、辛○○、庚○○、
    壬○○為其繼承人，均未辦理繼承登記，亦據原告提出戶籍
    謄本在卷可稽，是原告請求被告應就黃春根所遺系爭2 筆土
    地所有權應有部分各二分之一辦理繼承登記，亦屬有據，爰
    判決如主文第1 項所示。
四、次按定共有物之分割方法，應由法院依民法第824 條規定，
    以原物分配於各共有人，或變賣共有物，以價金分配於各共
    有人，以原物為分配時，如共有人中有不能按其應有部分受
    分配者，得以金錢補償之；另分割方法，法院除可自由裁量
    ，亦應參酌當事人之聲明、共有物之性質、使用現況、價格
    、經濟效用及全體共有人之利益等因素，而為適當之分配，
    要以維持全體共有人之公平為標準。經查：
  (一)按「分割共有物，以消滅共有關係為目的。法院裁判分割共
    有土地時，除因該土地內部分土地之使用目的不能分割（如
    為道路）或部分共有人仍願維持其共有關係，應就該部分土
    地不予分割或准該部分共有人成立新共有關係外，應將土地
    分配於各共有人單獨所有。（69年台上字第1831號判例參照
    ）則原告3 人既表示分割後願維持其共有關係，自應准許。
    至被告戊○○雖主張其不願與其餘被告維持共有，並請求就
    其所有部分分割為單獨所有等語，惟按「繼承人有數人時，
    在分割遺產前，各繼承人對於遺產全部為公同共有。」、「
    公同共有人之權利義務，依其公同關係所由規定之法律或契
    約定之。除前項之法律或契約另有規定外，公同共有物之處
    分，及其他之權利行使，應得公同共有人全體之同意。」民
    法第1151條、第828 條分別定有明文。本件黃春根死亡後，
    其繼承人即被告戊○○與訴外人趙黃菊，另趙黃菊死亡後，
    其繼承人即被告癸○○、辛○○、庚○○、壬○○，均未辦
    繼承登記，已如前述，雖民法第1164條前段規定，繼承人得
    隨時請求分割遺產，惟被告戊○○並未主張、證明被告間已
    就系爭2 筆土地為遺產之分割，則應認系爭2 筆土地仍為被
    告之公同共有，依上開規定，被告戊○○之上開主張，自無
    可取。
  (二)系爭0766地號土地面臨赤蘭溪，且在堤防外，其地雜草叢生
    ；另系爭0766之之0002地號土地則在堤防內，目前種植蘆筍
    ，其東、南、北側與他人之土地相鄰，僅西側與防汛道路相
    鄰，與系爭2 筆土地相鄰之同段0766之0001、0767地號等2
    筆土地則為防汛道路（含堤防）等情，業據本院於96年4 月
    25日及11月16日勘驗屬實，並製有勘驗筆錄在卷（本院卷一
    第72頁、卷二第16頁），復有照片4 張附卷可按；又原告主
    張如溪水氾濫時，系爭0766地號土地會遭溪水淹沒乙節，亦
    為被告所不爭執，堪信為真實。是本件將系爭0766、0766之
    0002地號土地分別分為如附圖A 、B 所示及C 、D 所示兩部
    分，則各該部分土地均得通往防汛道路，又將如附圖B 、C
    所示部分分配與原告（並依其請求維持分別共有），另附圖
    A 、D 所示部分分配與被告公同共有，則兩造所分得之土地
    均得通往防汛道路，又各有一部分土地較接近該防汛道路所
    通之大馬路，對於兩造均為公平，且符合經濟效用，爰判決
    如主文第2 項所示。
丁、訴訟費用之負擔：按因共有物分割、經界或其他性質上類似
    之事件涉訟，由敗訴當事人負擔訴訟費用顯失公平者，法院
    得酌量情形，命勝訴之當事人負擔其一部，民事訴訟法第80
    條之1 定有明文。查本件雖認原告之主張為有理由，而准予
    分割系爭土地，惟分割共有物之訴，係合兩造之必要共同訴
    訟，但被告之應訴實因訴訟性質所不得不然，故所為抗辯自
    為伸張或防衛權利所必要，是以本院認本件之訴訟費用應由
    兩造按其應有部分之比例分擔，較為公允，爰諭知如主文第
    3 項所示。
中    華    民    國    97    年    2     月    5     日
                  民事第一庭  法  官  林望民
正本係照原本作成。
如不服本判決，應於送達後20日內，向本院提出上訴狀。
中    華    民    國    97    年    2     月    5     日
                              書記官  陳慶時


司法院資訊處製作；財團法人民間司法改革基金會備份。
